【裁判字號】    97,訴,117
【裁判日期】    970930
【裁判案由】    返還不當得利
【裁判全文】
臺灣花蓮地方法院民事判決               97年度訴字第117號
原      告  甲○○
訴訟代理人  李文平律師
            張照堂律師
被      告  乙○○
上列當事人間請求返還不當得利事件，本院於中華民國97年9月1
0日言詞辯論終結，判決如下：
    主  文
原告之訴及假執行之聲請均駁回。
訴訟費用由原告負擔。
    事實及理由
一、原告起訴主張：
  (一)訴外人即被告父親楊明成前向原告借款新台幣（下同）85萬
    元，及透過原告向訴外人李瑞珠借款250萬元，並由原告轉
    交，共計335萬元，被告父親楊明成亦開立面額335萬元支票
    （下稱系爭支票）予原告。上開借款其中274萬元（下稱系
    爭款項）之一部份（164萬元）為原告於郵局提領現金，經
    委託訴外人黃玉均轉交被告收受再交予楊明成，另一部份（
    110萬元）為原告辦理壽險貸款後，由原告親手交予被告再
    轉交予楊明成。疏料，楊明成事後竟拒絕返還上開借款，李
    瑞珠遂將債權讓與予原告，由原告受讓其債權人地位，向本
    院對楊明成提起訴訟（本院93年訴字第169號，下簡稱另案
    ），請求楊明成返還上開借款共計335萬元，然因楊明成於
    另案否認其有委託被告代收系爭款項，亦否認由被告處收受
    系爭款項，致原告受敗訴之判決。惟原告確有委託黃玉均經
    手轉交164萬元予被告及親自交付壽險貸款110萬元予被告之
    事實，業經另案認定屬實，則被告收受274萬元顯無法律上
    之原因，原告自得依民法第179條不當得利之法律關係，請
    求被告返還所受利益274萬元等語。
  (二)並聲明：1.被告應給付原告274萬元，及自起訴狀繕本送達
    翌日即97年4月26日起至清償日止，按年息百分五計算之利
    息；2.原告願供擔保，請准宣告假執行。
二、被告則以：
  (一)被告父親楊明成與李瑞珠並不相識，亦無消費借貸關係存在
    於該2人之間。又原告主張楊明成向其借貸，故原告簽發票
    面金額共計3,764,500元之支票7紙交予楊明成乙節，乃係楊
    明成以票期約2個月、票面金額共計4,313,559元之遠期客票
    12紙向原告調現，且均已兌現，此為原告於另案所不爭執，
    故楊明成並無向原告另借貸335萬元，至系爭支票則係訴外
    人大元砂石場持客票向原告調現之保證票，而大元砂石場向
    原告借貸所簽發之支票均已兌現，則原告自不得再持系爭支
    票向楊明成求償。
  (二)被告並未自黃玉均處收受系爭164萬元款項，亦未自原告處
    收取系爭110萬元之壽險貸款，且黃玉均於另案對交付金錢
    予被告之詳細日期、實際金額均不記得，亦無任何字據可資
    證明，縱原告確實前往玉里郵局提領現金或辦理壽險貸款，
    亦無法證實被告有收受系爭款項。
  (三)並聲明：1.原告之訴駁回；2.如受不利益之判決，願供擔保
    ，請准宣告免為假執行。
三、本院之判斷：
    本件兩造所爭執者，厥為：被告究有無收受黃玉均經手轉交
    之系爭164萬元，及有無收受原告親自交付之壽險貸款110萬
    元？茲審究如下：
  (一)按當事人主張有利於己之事實，就其事實有舉證責任，民事
    訴訟法第277條前段定有明文。又民事訴訟如係由原告主張
    權利者，應先由原告負舉證之責，若原告先不能舉證，以證
    實自己主張之事實為真實，則被告就其抗辯事實即令不能舉
    證，或其所舉證據尚有疵累，亦應駁回原告之請求（最高法
    院17年上字第917號判例意旨參照）。則依前開舉證責任分
    配之原則，原告自應就其委託黃玉均轉交系爭164萬元予被
    告及原告親自交付壽險貸款110萬元予被告收受之事實，負
    舉證責任。
  (二)原告就上開事實，固據提出其於玉里泰昌郵局所開立帳戶之
    交易明細資料及壽險借還款紀錄為證（見本院卷第32-36 頁
    ），惟查，上開帳戶交易明細資料及壽險借還款紀錄，僅足
    以證明原告分別於84年3月7日、85年7月29日、86年3月25日
    、87年3月12日及87年4月29日有前往玉里泰昌郵局提領現金
    ，及於87年4月29日、87年5月15日、87年8月24日、87年9月
    4日及87年11月13日有辦理壽險貸款，金額共計274萬元之事
    實，尚不足以證明原告有親自交付或委託黃玉均轉交系爭款
    項予被告之事實。至原告雖陳稱被告開設於臺灣土地玉里分
    行帳戶分別於84年3月8日、87年5月11日及87年5月15日有現
    金之存入，足認被告確實有收受系爭款項等語，然由被告於
    臺灣土地銀行玉里分行開立帳戶之客戶歷史交易明細查詢資
    料（見本院卷第93-106頁）與原告前開提領現金及辦理壽險
    貸款之日期、金額（見本院卷第31頁）比對結果，被告帳戶
    內均無相同金額之款項存入，本院自難認被告分別於84年3
    月8日及87年5月11日、15日存入之現金與系爭款項有何關聯
    。再者，被告上開帳戶於87年5月15日雖有存入1筆現金15萬
    元，而與原告於87年5月15日辦理壽險貸款20萬元之日期相
    符，然此僅足證明兩造於同1日在各自帳戶內各有上開金額
    之進出，惟此仍不足以證明被告所存入之現金15萬元為原告
    所交付，況被告存入之15萬元亦與原告貸款金額20萬元不符
    ，是原告此部分之主張，本院自難採信。
  (三)原告雖另舉證人黃玉均於另案中證稱：「（問：有無經手原
    告吳米借款給被告楊明成？）詳細日期我不記得。我有經手
    甲○○領款後，為了安全，會請楊明成兒子乙○○來向我拿
    錢。實際金額我已不記得，有五、六次。（問：壽險貸款部
    分是否由你經手？）我印象中是乙○○陪他母親，與甲○○
    到郵局來辦理壽險貸款，壽險貸款也辦了很多次，實際金額
    我也不記得，因時間已久遠。... （問：有無相關字據？）
    沒有。因甲○○領完錢在託我交給乙○○的相差時間都很近
    ，甲○○領完錢相隔十多分鐘，乙○○就來跟我拿錢，甲○
    ○沒有要我留下收據。」等語為證，此經本院依職權調取93
    年訴字第169號民事卷宗可稽（參本院93年訴字第169號卷宗
    第183、186頁）。然衡諸證人黃玉均係原告投保郵局壽險之
    保險業務員，此經原告自承在卷（見本院卷第67頁），且原
    告前往辦理系爭款項現金提領及壽險貸款業務之承辦人員均
    係證人黃玉均，足認原告與證人黃玉均間並非一般單純郵局
    行員及郵局存戶之關係，兩人間有相當之信任基礎且情誼匪
    淺，則證人黃玉均所為證詞恐有不免為附和原告而偏頗之虞
    ，況證人黃玉均就轉交款項之金額、時間及次數亦均記憶不
    清，本院自難僅憑證人黃玉均所為之證詞，遽為不利於被告
    之認定。
四、綜上所述，原告未能舉證證明其有親自或委託黃玉均轉交系
    爭款項予被告之事實，本院自難信原告主張之事實為真正，
    從而，原告依不當得利之法律關係，請求被告返還其所受
    利益274萬元，為無理由，應予駁回。又原告之訴既經駁回
    ，其假執行之聲請即失所依附，應併予駁回之。
五、本件事證已臻明確，原告請求調閱之臺灣花蓮地方法院檢察
    署97年度他字第306號偵查卷宗資料及兩造其餘攻擊防禦方
    法與舉證，均無礙本件勝負判斷，爰不逐一審酌論列，併此
    敘明。
六、據上論結，本件原告之訴為無理由，依民事訴訟法第78條，
    判決如主文。
中    華    民    國    97    年    9     月    30    日
                        台灣花蓮地方法院民事庭
                            法      官  陳燁真
上列為正本係照原本作成。
如不服本判決，應於送達後20日內，向本院提出上訴狀並表明上
訴理由，如於本判決宣示後送達前提起上訴者，應於判決送達後
20日內補提上訴理由書(須附繕本)。
中    華    民    國    97    年    9     月    30    日
                            法院書記官  王心怡


司法院資訊處製作；財團法人民間司法改革基金會備份。
